ACORDAO-COMPLETO-2521918

ACÓRDÃO 2722/2022 ATA 46/2022 - PLENÁRIO

VISTOS, relatados e discutidos estes autos que tratam de pedidos de reexame interpostos por Francisco Luciano Lima Brasileiro, Fernando Antonio Burity Pereira, Jose Roberto Lopes, Otávio Alfredo Falcão de Oliveira Lima contra o Acórdão 979/2017-TCU-Plenário, relator o Ministro-Substituto Weder de Oliveira,
ACORDAM os Ministros do Tribunal de Contas da União, reunidos em sessão do Plenário, ante as razões expostas pelo Relator, em:
9.1. reconhecer de ofício a ocorrência da prescrição intercorrente das pretensões punitiva e ressarcitória quanto ao objeto dos presentes autos, ordenando o arquivamento do feito; 
9.2. tornar insubsistente o Acórdão 979/2017-TCU-Plenário;
9.3. encaminhar cópia do presente Acórdão para a Caixa Econômica Federal e aos responsáveis, informando que a presente deliberação, acompanhada do Relatório e do Voto que a fundamentam está disponível para a consulta no endereço www.tcu.gov.br/acordaos, além de esclarecer que, caso requerido, o TCU poderá fornecer sem custos as correspondentes cópias, de forma impressa.

Pedidos de reexame contra acórdão que aplicou multa aos recorrentes em razão de irregularidades identificadas nas obras do Residencial Irmã Dulce, em João Pessoa (PB).

Caixa Econômica Federal (Caixa); Ministério das Cidades (extinta); Município de João Pessoa (PB).

3. Responsáveis/Recorrentes:
3.1. Responsáveis: Fernando Antonio Burity Pereira (CPF XXX.496.004-XX), Engenheiro Civil da Caixa Econômica Federal; Francisco Luciano Lima Brasileiro (CPF XXX.379.814-XX) Engenheiro Civil da Caixa Econômica Federal; Jose Roberto Lopes (CPF XXX.566.927-XX), gerente da GEPAD; Otavio Alfredo Falcão de Oliveira Lima (CPF XXX.644.064-XX), Engenheiro Civil da Caixa Econômica Federal.
3.2. Recorrentes: Francisco Luciano Lima Brasileiro (CPF XXX.379.814-XX); Otavio Alfredo Falcao de Oliveira Lima (CPF XXX.644.064-XX); Jose Roberto Lopes (CPF XXX.566.927-XX); Fernando Antonio Burity Pereira (CPF XXX.496.004-XX).

13.1. Ministros presentes: Bruno Dantas (na Presidência), Benjamin Zymler e Antonio Anastasia (Relator).
13.2. Ministros-Substitutos convocados: Augusto Sherman Cavalcanti, Marcos Bemquerer Costa e Weder de Oliveira.

ANTONIO ANASTASIA

Ministro-Substituto Weder de Oliveira.

Trata-se de pedidos de reexame interpostos por Francisco Luciano Lima Brasileiro, Fernando Antonio Burity Pereira, Jose Roberto Lopes, Otávio Alfredo Falcão de Oliveira Lima (peças 148-151) contra o Acórdão 979/2017-TCU-Plenário (peça 126) , relator o Ministro-Substituto Weder de Oliveira. 
DECISÃO RECORRIDA
O acórdão recorrido tratou de relatório de auditoria de conformidade cujo objetivo era a aferição da qualidade das obras do Residencial Irmã Dulce, em João Pessoa (PB) . O trabalho integrou a fiscalização de orientação centralizada (FOC) aprovada pelo Acórdão 2488/2012-TCU-Plenário, relator o Ministro Aroldo Cedraz.
 No mérito, o Tribunal decidiu por meio do acórdão recorrido (peça 126, p. 1) : 
ACORDAM os ministros do Tribunal de Contas da União, reunidos em sessão do Plenário, diante das razões expostas pelo relator, em:
9.1. rejeitar as razões de justificativa apresentadas pelos Srs. José Roberto Lopes, gerente de padrões e planejamento em 2007, Francisco Luciano Lima Brasileiro, supervisor técnico de engenharia em 2007, Otávio Alfredo Falcão de Oliveira Lima, coordenador de engenharia em 2007, e Fernando Antônio Burity Pereira, engenheiro civil da Caixa e responsável pela análise técnica de engenharia e acompanhamento das obras do Residencial Irmã Dulce;
9.2. aplicar, individualmente, aos Srs. José Roberto Lopes, Francisco Luciano Lima Brasileiro e Otávio Alfredo Falcão de Oliveira Lima a multa prevista no art. 58, II, da Lei 8.443/1992, no valor de R$ 20.000,00 (vinte mil reais) , fixando o prazo de 15 (quinze) dias, a contar das notificações, para que comprovem, perante este Tribunal, o recolhimento das dívidas aos cofres do Tesouro Nacional, atualizadas monetariamente desde a data do presente acórdão até a do efetivo recolhimento, se forem pagas após o vencimento, na forma da legislação em vigor;
9.3. aplicar ao Sr. Fernando Antônio Burity Pereira a multa prevista no art. 58, II, da Lei 8.443/1992, no valor de R$ 25.000,00 (vinte e cinco mil reais) , fixando o prazo de 15 (quinze) dias, a contar da notificação, para que comprove, perante este Tribunal, o recolhimento da dívida aos cofres do Tesouro Nacional, atualizada monetariamente desde a data do presente acórdão até a do efetivo recolhimento, se for paga após o vencimento, na forma da legislação em vigor;
O relator havia rejeitado as razões de justificativa apresentadas em resposta aos ofícios de audiência relativas às seguintes condutas (peça 127, p. 3-5 e 8) :
[...]
Responsável: Sr. Fernando Antônio Burity Pereira, na qualidade de engenheiro civil da Caixa e de responsável pela análise técnica de engenharia e acompanhamento das obras do empreendimento Residencial Irmã Dulce
Fatos - peça 60:
"a) aprovação dos Laudos de Análise de Empreendimento (LAE) dos Contratos 311.689-99, 322.284-39 e 322.286-59, elaborados por empresa terceirizada contratada pela Caixa, formalizando a aceitação de projeto executivo com o emprego de bloco cerâmico de vedação para fins estruturais, contrariando a NBR 15270-1/2005, bem como os itens 3.2.1.1 e 3.2.16.1 do normativo AE 098 006;
b) encaminhamento dos Relatórios de Acompanhamento de Empreendimento (RAE) , elaborados por empresa terceirizada contratada pela Caixa, nos quais seus registros fotográficos demonstraram que houve execução de rasgos horizontais e longitudinais na alvenaria com função estrutural para embutimento das instalações hidráulicas e elétricas, mesmo diante de vedação expressa à execução desses tipos de rasgos no projeto estrutural, em desobediência aos subitens 3.4.3.5 e 3.4.3.5.1 do AE 098 versão 006, normativo interno da Caixa, configurando afronta ao inciso VI do art. 58 da Lei 8.443/1992 (LOTCU) ."
[...]
Responsáveis (peças 86 e 87) :
Sr. Francisco Luciano Lima Brasileiro, na qualidade de engenheiro civil da Caixa Econômica Federal, ocupante do cargo de supervisor técnico de engenharia em 2007;
Sr.  Otávio Alfredo Falcão de Oliveira Lima, na qualidade de engenheiro civil da Caixa Econômica Federal, ocupante do cargo de coordenador de engenharia em 2007.
Fato: 
" (...) ter sido omisso em exigir que os engenheiros sob sua supervisão efetuassem as análises e acompanhamentos dentro das normas técnicas vigentes, comprovada mediante e-mail datado de 27/7/2007, onde o responsável propôs o emprego de bloco cerâmico de vedação em alvenaria com função estrutural, método este vedado pelos normativos internos da entidade e pelas normas técnicas da ABNT que regem a matéria, exigível pelo art. 1º da Lei 4.150/1.962, o que permitiu que o empreendimento Residencial Irmã Dulce fosse executado com tal metodologia, expondo as edificações a riscos diversos, que vão desde o desenvolvimento precoce de patologias construtivas (trincas e infiltrações) até a redução da sua vida útil esperada, passando por possíveis dúvidas quanto ao desempenho relativo à segurança e solidez do edifício em situações limites".
[...]
Responsável: Sr.  José Roberto Lopes, na qualidade de engenheiro civil da Caixa Econômica Federal, ocupante do cargo de gerente de padrões e planejamento em 2007.
Fato
" (...) por ter autorizado o emprego de bloco cerâmico de vedação em alvenaria com função estrutural, método este vedado pelos normativos internos da entidade e pelas normas técnicas da ABNT que regem a matéria, exigível pelo art. 1º da Lei 4.150/1.962, o que permitiu que o empreendimento Residencial Irmã Dulce fosse executado com tal metodologia, expondo as edificações a riscos diversos, que vão desde o desenvolvimento precoce de patologias construtivas (trincas e infiltrações) até a redução da sua vida útil esperada, passando por possíveis dúvidas quanto ao desempenho relativo à segurança e solidez do edifício em situações limites."
ADMISSIBILIDADE
O Ministro Augusto Nardes, então relator do recurso, propôs conhecê-lo, suspendendo-se os efeitos dos itens 9.2 a 9.4 do acórdão recorrido, nos termos do art. 48 da Lei nº  8.443, de 1992 (peça 159) 
ANÁLISE DE MÉRITO 
A seguir, com fundamento no art. 1º, § 3º, inciso I, da Lei nº 8.443, de 1992, transcrevo excerto do exame da matéria tratada nos autos levado a efeito pela Serur à peça 173, ratificado pelo titular da unidade técnica à peça 175.
[...]
HISTÓRICO
Trata-se de auditoria de conformidade integrante de fiscalização de orientação centralizada (FOC) no Programa Minha Casa Minha Vida (PMCMV) - aprovada pelo Acórdão 2488/2012-TCU-Plenário -, que teve como objetivo a aferição da qualidade das obras do Residencial Irmã Dulce, em João Pessoa/PB.
O mencionado empreendimento foi construído mediante ajustes celebrados entre a Caixa Econômica Federal (Caixa) , na condição de gestora do Fundo de Arrendamento Residencial (FAR) , e a construtora C3 Empreendimentos e Comércio Varejista de Material de Construção Ltda. (contratos 311.689-99/2010, 322.284-39/2010 e 322.286-59/2010) .
O ponto fulcral do presente processo consistiu no emprego, nas obras do Residencial Irmã Dulce, de solução construtiva denominada "alvenaria resistente", considerada pela TCU desconforme às normas técnicas e não homologada pela própria entidade, contrariando, assim, os itens 3.2.1.1, 3.2.9.1 e 3.2.16.1 do seu normativo AE 098 006, à época vigente, bem como o art. 1º da Lei 4.150/1962.
A aprovação dos laudos de análise de empreendimento (LAE) dos contratos 311.689-99, 322.284-39 e 322.286-59, elaborados por empresa terceirizada contratada pela Caixa, formalizando a aceitação de projeto executivo com o emprego de bloco cerâmico de vedação para fins estruturais, contrariou as normas técnicas brasileiras (desde a NBR 7171/1992, já expirada) , bem como os itens 3.2.1.1 e 3.2.16.1 do normativo AE 098 006, então vigentes.
De acordo com o acórdão, "o método utilizado na construção do empreendimento é considerado não convencional, uma vez que não está previsto em normativos técnicos, não foi testado e aprovado segundo norma específica (norma de desempenho NBR 15575) nem foi homologado pela Caixa." 
Houve contrariedade as normas ao se expedir os laudos de análise do empreendimento (LAE) relativos aos contratos 311.689-99, 322.284-39 e 322.286-59, uma vez que foi aprovado projeto executivo que previa o emprego dos blocos cerâmicos de vedação para uso na função estrutural, contrariando as especificações exigidas no âmbito do PMCMV.
Após desenvolvimento do processo, entendeu-se adequado apenar o Sr. José Roberto Lopes, Francisco Luciano Lima Brasileiro e Otávio Alfredo Falcão de Oliveira Lima, em razão da  aceitação de projeto executivo com o emprego de bloco cerâmico para fins estruturais em descompasso com as normas aplicáveis e ao Sr. Fernando Antônio Burity Pereira, aplicou-se a multa, "tendo em vista que, além da aceitação de projeto executivo com o emprego de bloco cerâmico para fins estruturais, o responsável também permitiu, tacitamente, a realização de rasgos horizontais e longitudinais na alvenaria com função estrutural, a despeito de haver vedação expressa nesse sentido."
2.1. Neste momento, o recorrente insurge-se contra a deliberação previamente descrita.
EXAME DE ADMISSIBILIDADE
Reitera-se os exames de admissibilidade, ratificados pelo Relator (despacho de peça 159) . 
EXAME DE MÉRITO
Delimitação
2.2. Previamente a definição do objeto do presente recurso, vale mencionar que serão agrupadas as questões que constam em mais de um dos quatro recursos para em seguida examinar a responsabilidade individual de cada um dos recorrentes.
2.3. Constitui objeto do presente recurso definir se:
	a) a solução, "alvenaria resistente" adotada para o Residencial Irmã Dulce - PMCMV mostra-se segura suficiente para o uso ou deve ser evitada em razão da existência de riscos patológicos na tipologia usada para blocos de dois pavimentos; se tal solução se trata de método construtivo não convencional ou consagrado pelo uso, não se enquadrando no conceito de não convencional e se houve descumprimento das normas internas insertas nos itens 3.2.1.1 e 3.2.16.1 do normativo AE 098 006, bem como do art. 1º, da Lei 4.150/1962.
b) as divergências entre o projeto aprovado e a execução se mostram graves o suficiente a comprometer a edificação e se são suficientes para apenação do responsável.
Da adequação e segurança do projeto básico/executivo utilizado no Residencial Irmã Dulce e da discussão sobre a solução "alvenaria resistente", se convencional ou não convencional.
Defende-se nos recursos interpostos a adequação e segurança da solução adotada no Residencial Irmã Dulce - PMCMV e a ausência de responsabilidade por projetos estruturais na aprovação dos Laudos de Análise de Empreendimento (LAE) referente aos Contratos 311.689-99, 322.284-39, 322.286-59, uma vez que tais projetos foram elaborados por empresa terceirizada da Caixa (Caixa-CLA Engenharia) , sendo da empresa e do seu calculista a responsabilidade por eventuais irregularidades ou anomalias.
 Acerca da segurança do empreendimento em contraposição às razões que fundamentaram o acórdão recorrido, os recorrentes aduzem que:
	a) o emprego de "alvenaria resistente" em blocos cerâmicos possui resistência compatível com às cargas atuantes, determinadas pelo calculista, largamente utilizadas em edificações de pequeno porte, dessa forma, na inexistência de normas da ABNT que disciplinassem o assunto, o uso ficou consagrado e disseminado no Estado da Paraíba e admitido por todos os órgãos públicos envolvidos;
	b) o uso generalizado do processo "alvenaria resistente em edificações de até dois pavimentos", adotado em inúmeras construções na Paraíba foi exemplificado com a identificação de diversos empreendimentos e fotografias constantes das razões de justificativa do engenheiro e supervisor da Gidur /JP, Francisco Brasileiro (peça 113, p.10-11/14-16) ;
	c) os estudos citados nos fundamentos do acórdão recorrido, exceto a tese de doutorado de Roque James e do Professor Sabbatini, se referem "aos Prédios Caixão construídos em Recife e Região Metropolitana", inaplicáveis ao Residencial Irmã Dulce, pois a "tipologia dos prédios caixão construídos em Pernambuco, edifícios de 04 pavimentos com fundação em sapata corrida e embasamento formando caixões perdidos, não devem ser associados "com a dos prédios de dois pavimentos construídos sobre fundação em radier" não existindo a "gravidade dos riscos diagnosticada pelo ITEP-PE nos prédios de Recife e região metropolitana" no empreendimento sob comento;
	d) inclusive em Recife, após providências adotadas pelo Ministério Público Estadual apoiadas pelo ITEP, a Lei 17.184/2006, excepcionou a proibição da aplicação da solução ora discutida e admitiu a construção para residências unifamiliares de até dois pavimentos, o que demonstra o equívoco em se diagnosticar, graduar e comparar o risco de solidez estrutural dos prédios tipo caixão de Pernambuco com os construídos no Residencial Irmão Dulce;
e) quanto ao artigo denominado "Colapso de Edifícios de Blocos Cerâmicos", HANAI E OLIVEIRA (disponível em: http://techne.pini.com.br/engenhariaciviIlI15/artig0285664-l.aspx) , citado e usado como fundamento para formação do juízo de convicção, ele deve ser desconsiderado, pois o mencionado estudo trata-se de avaliação para edificações com quatro pavimentos, o que não se aplica ao caso em questão que contém um bloco com dois pavimentos, logo as tipologias das edificações não se assemelham;
f) em relação ao estudo do Professor Sabatini, na qual o TCU afirma que o mencionado estudo não recomenda a solução adotada e que a proposta para descumprir tal orientação partiu do próprio responsável (engenheiro civil Fernando Antônio Burity Pereira) , em conjunto com os seus superiores, esclarecem que o estudo "não recomenda a metodologia construtiva que fora empregada, mas também não condena" e que citação do estudo (reproduzida no recurso, peça 148, p. 6) vem corroborar o processo construtivo "alvenaria resistente" consagrada pelo uso.
Defende-se nos recursos que a solução "alvenaria resistente" não se trata de solução não convencional, mas consagrada pelo uso, pois há tempo é utilizada nos processos e procedimentos aprovados pela Caixa. Neste sentido argumentam que:
	a) a solução de alvenaria resistente de tijolos cerâmicos, para construções de dois pavimentos (sobrados e outras construções) , não se consubstancia em método construtivo inovador, mas sim convencional, pois consagrada pelo uso, utilizado há mais de 40 anos, desde os conjuntos habitacionais (populares) financiados pelo extinto BNH (sucedido pela Caixa) . Como exemplo, citam os conjuntos habitacionais de dois pavimentos situados nas cidades de João Pessoa, Campina Grande e mais de 50.000 unidades habitacionais construídas com recursos de carta de crédito individual Caixa;
	b) ao se avaliar os conceitos da AE 091.001 sobre "Inovação" e "Tecnologia Convencional" e ao se verificar a norma AE 093.011 no item "Serviços de Engenharia e Arquitetura" se conclui que a solução adotada era convencional, pois consagrada pelo uso, ademais, somente se não convencional, o que não seria o caso dos autos, dever-se-ia consultar à Gepad;
	c) se a solução adotada (alvenaria resistente de tijolos cerâmicos) não fosse convencional, todos os empreendimentos (casas térreas e térreo mais um pavimento) construídos e financiados pela Caixa utilizando tal solução, antes da NBR 15.270/2005, seriam não convencionais; 
	d) embora em 2007 a solução de construção denominada "alvenaria resistente" já fosse consagrada pelo uso, portanto, solução convencional, a Gidur/JP efetuou consulta à Gepad/Matriz (Gerência Nacional Gestão Padronização e Normas Técnicas) ; 
	e) no ano de 2007 (época da consulta) não havia ainda norma em vigor para projetos e execução com alvenaria estrutural em blocos cerâmicos, mas, sim, vigia a "norma componentes cerâmicos - bloco vedação e bloco estrutural" (NBR 15270-1 e 15270-2/2005) , possibilitando à Instituição CAIXA permitir a utilização de bloco de vedação com função estrutural, principalmente para edificações de até 2 (dois) pavimentos". 
	f) ao adotar tal solução "caberia ao calculista responsável elaborar o projeto estrutural levando em consideração o tipo do tijolo que seria utilizado", e o pressuposto para aceitação da solução teve como embasamento técnico a apresentação pelo construtor de um projeto estrutural elaborado por profissional habilitado e demais exigências legais;
g) a Gepad/Matriz anuiu e ratificou a solução utilizando blocos de vedação com função estrutural, permitindo que fossem replicadas pela Gidur/JP em todos os empreendimentos dessa tipologia, e afirmou "que o calculista responsável poderia utilizar soluções regionais, 'consagradas pelo uso', em blocos de vedação possuindo resistência compatível com as cargas atuantes, desde que a fabricação desses blocos fosse a especificada pela norma NBR 15270-112005 para fins de vedação"
	h) a Caixa, por intermédio da GEPAD não exigiu os testes de desempenho do processo de construção através de "alvenaria resistente" porque não considerava o processo inovador, do contrário a GEPAD/Matriz não teria autorizado a consulta elaborada pela Gidur/JP (e-mail de 27/7/2007) . Dessa forma, inaplicável as disposições da AE091.001 que tratam de Sistemas Construtivos Inovadores, pois tal norma somente seria observada se o processo fosse inovador, o que não é o caso dos autos.
Argumentam, também, em relação à ausência de descumprimento de normas:
a) que o acórdão recorrido não teria acatado "deliberação dos Comitê Técnico de Engenharia da GIDUR/JP e Comitê Técnico de Engenharia da MATRIZ" no sentido de ser convencional o método construtivo (alvenaria resistente) adotado e aduz que os comitês não consideraram apenas o descumprimento da NBR/ABNT 15270/2005, partes 1, 2 e 3, mas o contexto dos fatos.
	b) a NBR/ABNT 15270/2005 foi elaborada e tinha como público alvo as empresas que fabricam bloco de vedação e bloco estrutural, pois tinha como objetivo estabelecer terminologia, requisitos e métodos de ensaios para estes produtos, e não para execução de alvenaria estrutural, cuja norma somente foi elaborada em abril/2010 (NBR/ABNT 15.810/2010) ;
	c) o processo do Residencial Irmã Dulce foi protocolado na GIDUR/JP em setembro/2009 e sua aprovação ocorreu em 2010, com Laudo de análise datado de 07/05/2010, embora a norma de alvenaria estrutural em bloco cerâmico - NBR/ABNT 15.812/2010 tenha entrado em vigor no dia 15/04/2010 (23 dias antes da data do Laudo) , nesta data, o empreendimento já estava com sua análise concluída pela GIDUR/JP.
	d) não houve descumprimento do art. 10º, da Lei 4.150/1962 e do art. 39, VIII da Lei 8.078/1990, aplicáveis ao PMCMV, pelo fato de não se ter utilizado o tijolo estrutural (um item do processo construtivo) , uma vez que o Residencial Irmã Dulce, decorridos mais de cinco da sua construção, apresenta condições de habitabilidade, sem nenhum registro de patologias construtivas decorrentes da utilização de tijolos 8 furos, mantendo-se sua integridade, solidez e segurança das habitações produzidas, conforme se comprova por meio de farto documentário fotográfico recente; 
	e) a NBR/ABTN 15.575 (Norma de Desempenho - Edificações habitacionais) somente passou a viger a partir de 19/7/2013 não havendo sentido em exigir o seu cumprimento à época dos fatos.
f) a luz dos "normativos internos MN AE 091 001 (vigência de 21/12/2006 a 02/04/2009) e do MN AE 093 012 (vigência de 28//05/2007 a 18/07/2007 e antecessor do AE 098 publicado a partir de FEV/2008 e vigente em MAI/2010) , ou seja, normas internas da GEPAD publicadas bem depois do trabalho do Prof. Sabbatini e das condições preliminares definidas pela GEPAD/DIDUP em OUT/2002, a proposta da GIDUR JP foi aceita pela GEPAD em JUL/2007." A Gepad/Matriz teria considerado que a unidade filial teve como base processo construtivo consagrado pelo uso. 
Os recorrentes ainda elaboram argumentos acerca da ausência de responsabilidade individual e por fim, juntam Atas de deliberações da Gidur/JP e Gepad/Matriz, após comunicações desta Corte acerca do acórdão recorrido, nas quais a Caixa, por meio dos órgãos técnicos competentes, concluiu pela correção das condutas dos empregados da instituição, conforme justificativas expostas nas razões enumeradas nos documentos (peça 148, p. 18-21) .  
Análise:
A inadequação da solução adotada foi registrada no voto condutor nos seguintes termos, verbis: 
4. Conforme demonstrado nas instruções reproduzidas no relatório precedente, a aprovação dos laudos de análise de empreendimento (LAE) dos contratos 311.689-99, 322.284-39 e 322.286-59, elaborados por empresa terceirizada contratada pela Caixa, formalizando a aceitação de projeto executivo com o emprego de bloco cerâmico de vedação para fins estruturais, contrariou as normas técnicas brasileiras (desde a NBR 7171/1992, já expirada) , bem como os itens 3.2.1.1 e 3.2.16.1 do normativo AE 098 006, então vigentes.
5. O método utilizado na construção do empreendimento é considerado não convencional, uma vez que não está previsto em normativos técnicos, não foi testado e aprovado segundo norma específica (norma de desempenho NBR 15575) nem foi homologado pela Caixa. Entretanto, ao expedir os laudos de análise do empreendimento (LAE) relativos aos contratos 311.689-99, 322.284-39 e 322.286-59, a Caixa aprovou o projeto executivo que previa o emprego dos blocos cerâmicos de vedação para uso na função estrutural, contrariando as especificações exigidas no âmbito do PMCMV.
6. A norma AE 098 006 da Caixa (peça 16) estabelece no item 3.2.9.1 que a utilização de sistema construtivo inovador depende, preliminarmente, de consulta à Gerência Nacional de Gestão Padronização e Normas Técnicas da Caixa (Gepad) , "sobre a existência de análise acerca de proposta semelhante, para conhecimento dos resultados e subsídio à análise do empreendimento". 
 (...) 
14. No que diz respeito ao achado de auditoria que demandou análise específica nestes autos, os exames realizados pela unidade instrutiva demonstram de forma inequívoca que a Caixa, gestora operacional do PMCMV, que utiliza recursos do FAR, permitiu que fossem construídas habitações cujos métodos construtivos não estavam respaldados por normativos internos, não foram homologados pela entidade e não foram recomendados por estudos técnicos, pelo fato de implicarem riscos à segurança estrutural das edificações.
Em síntese, pode-se afirmar que o decidido consubstanciou-se no fato de que o método construtivo adotado não encontra amparo em normativos técnicos, não foi homologado pela Caixa, não possui embasamento técnico que comprove a sua eficácia e ainda tem sido contestado por diversos especialistas em estudos relativos à segurança estrutural de edificações.  
Nos relatos constantes nos autos, destaca-se o seguinte:
	a)  o empreendimento Residencial Irmã Dulce (A, B e C) apresenta a mesma tipologia estrutural. Trata-se de edificações com dois pavimentos, tendo dois apartamentos por pavimento, cujo carregamento é suportado por lajes de concreto armado, blocos cerâmicos de vedação de 90 mm de largura (assentados com os furos na horizontal) e fundação em radier;
	b) os blocos cerâmicos de vedação são materiais inadequados para serem utilizados em alvenaria com função estrutural. Registram que a NBR/ABNT 15270-1/2005 (Blocos cerâmicos para alvenaria de vedação - terminologia e requisitos) dispõe que os blocos cerâmicos para vedação que constituem as alvenarias não têm função de resistir a outras cargas verticais, além do peso da alvenaria da qual faz parte. Os blocos cerâmicos de vedação devem ser utilizados somente para separar ambientes, não podendo exercer função estrutural, neste ponto é que não se teria observado a NBR/ABNT 15270-1/2005, pois utilizou-se bloco de vedação para cumprir função estrutural;
	c) o parecer elaborado pelo Eng. Normando Perazzo Barbosa (peça 51, p. 138- 150) , apresentado na oitiva da Caixa, em que afirma não haver risco quanto à solidez e segurança e à confiabilidade da estrutura do empreendimento em questão, não trouxe nenhum elemento objetivo para suportar a assertiva, descaracterizando a evidência com fulcro nos seguintes elementos:
	c.1) o parecer foi fundamentado na norma antiga, NBR 10.837/1989 - Cálculo de alvenaria estrutura de blocos vazados de concreto, baseado no método das tensões admissíveis, o qual já era obsoleto à época da análise do empreendimento, e ainda sem se ater fielmente àquela norma; 
	c.2) a tensão de trabalho no bloco foi de 0,41 Mpa, resultando no fator de segurança de 4,41, inferior, portanto, à cinco, que é o limite estabelecido na NBR 10837/1989. Além disso, o cálculo foi feito empregando a resistência do bloco, quando deveria ter sido pela resistência do prisma, conforme prescrição da citada norma; 
	c.3) tensão admissível para o bloco empregado foi de 0,33 Mpa, cerca de 80% à tensão de trabalho que é de 0,41 Mpa, quando deveria ser no mínimo igual a de trabalho; 
	c.4) índice de esbeltez (relação altura/espessura da parede) é 29,11, enquanto a norma estabelece no item 5.1.8.2 que 'a esbeltez das paredes não armadas não deve exceder 20';
	c.5) foram realizados apenas 4% dos ensaios previstos na NBR 15812-2/2010, tendo estes apresentado um coeficiente de variação excessivo, o que é um indicio de material que não atende aos padrões mínimos de qualidade prescritos na norma.
Cita, também, estudos e manifestação de pesquisador do Instituto Tecnológico de Pernambuco - ITEP, que coordenou as inspeções nos prédios da Região Metropolitana de Recife/PE que estavam com ameaça de desabamentos, que comprovariam a inadequação.  
Após a oitiva da Caixa, a área técnica desta Corte novamente se pronunciou, reproduzido no relatório do voto, por meio do então titular da SecobEnergia (peça 59) , que sintetizou o exame constante da instrução de peça 58 (exame da unidade técnica) na qual foram apresentados uma série de argumentos técnicos, muitos deles relacionados à execução da obra. 
Na oportunidade, houve consenso na unidade técnica com relação à proposta de audiência do responsável citado, "com alguns ajustes na conduta descrita, por entender que um gestor médio, no caso engenheiro civil da Caixa, não deveria ter aprovado os Laudos de Análise de Empreendimento, formalizando a aceitação de projeto executivo com o emprego de bloco cerâmico de vedação para fins estruturais, na medida em que tal técnica construtiva não está prevista em normativos técnicos, nem se encontra homologada no âmbito da Caixa, de maneira que não poderia ser empregada nas obras em questão."
Conforme exposto no voto condutor, a questão central dos autos residiu na definição de que se nas obras do Residencial Irmã Dulce, na qual se adotou a solução construtiva denominada "alvenaria resistente", está desconforme às normas técnicas e não foi homologada pela própria entidade, tendo contrariado, assim, os itens 3.2.1.1, 3.2.9.1 e 3.2.16.1 do seu normativo AE 098 006, à época vigente, bem como o art. 1º da Lei 4.150/1962. Contudo, tal questão, fundamental a nosso sentir, deve ser precedida do exame, ainda que perfunctório, acerca da segurança da solução adotada.
A responsabilização dos apenados, a nosso sentir, em primeiro lugar passa pela avaliação da segurança da técnica construtiva adotada, se segura ou insegura? Num segundo momento deve-se avaliar se houve descumprimento dos normativos da Caixa, o que também ensejaria a responsabilização, para em seguida se avaliar se houve descumprimento de obrigações referente à execução. 
Isso posto, examina-se a priori a questão acerca da segurança da solução de engenharia adotada.
Trata-se de questão estritamente técnica de engenharia. Embora tenha se verificado nos autos a firmeza desta Corte no entendimento, também é verdade que os recorrentes, engenheiros civis de formação, também se mostram firmes nas suas convicções de ser a solução "alvenaria resistente" adequada para empreendimentos como o Residencial Irmã Dulce (A, B e C) .
A nosso sentir tal questão, segurança ou insegurança da solução adotada, mostra-se como a mais fundamental para formação de juízo acerca de diversas das condutas apenadas nos presentes autos. Por certo, que não é o único fator na formação da convicção, havendo outras questões importantes a se considerar, a exemplo de defeitos na execução, descumprimento de normas entre outros, mas se confirmado a adoção de solução que compromete a segurança estrutural do empreendimento, os demais fatores, embora importantes, somente agravariam as condutas que deram causa à irregularidade.
É oportuno destacar e dissociar a adoção da solução técnica de engenharia ("alvenaria resistente") da execução do projeto acatado pela Caixa. O primeiro passo consistiria na demonstração definitiva de que a adoção da técnica de "alvenaria resistente", em tese, é insegura para ser utilizada em empreendimentos como o Residencial Irmã Dulce (A, B e C) . 
Num primeiro momento, não cabe considerações acerca da execução, mas se a solução, em si, é insegura, inovadora e, portanto, sua utilização, em tese, é desaconselhada, inclusive pelos conselhos profissionais. Não se está a discutir o caso concreto do empreendimento, se ele é ou não inseguro, mas a segurança da solução. Em outras palavras, é necessário demonstrar, de forma inequívoca, que a solução ("alvenaria resistente") acatada pela engenharia da Caixa se mostra desaconselhável para em seguida se analisar a responsabilidade individual de cada um dos engenheiros apenados.
Nas ações de controle externo tem entendido esta Corte que em processos de auditoria, o ônus da prova sobre ocorrências consideradas ilegais cabe ao TCU (v.g. Acórdão 1522/2016, 721/2016, todos do Plenário) . 
Nos processos de fiscalização do TCU, a distribuição do ônus probatório segue a disciplina do art. 373 da Lei 13.105/2015 (CPC) , aplicada às peculiaridades da atividade de controle externo, competindo à unidade técnica do Tribunal demonstrar os fatos apurados nas fiscalizações, mediante a juntada das evidências que os suportam. O fato a ser demonstrado é a insegurança da técnica em tese, portanto o ônus de demonstrar tal insegurança conforme jurisprudência desta Corte é da fiscalização do Tribunal. Em outras palavras, cabe a unidade técnica, de forma cabal, demonstrar a insegurança, repita-se, em tese, do método construtivo.
Os posicionamentos anteriores deste tribunal, no presente processo, não divergiram, tendo as unidades técnicas se mantido firmes nas conclusões acerca da inadequação da solução estrutural adotada, o que causa bastante preocupação, pois geram dúvidas, ao menos àqueles que não dominam o conhecimento específico de engenharia, se os imóveis construídos não estão sob risco de desabamento e de causar mortes e (ou) graves transtornos aos beneficiários da política pública de habitação.       
Não se atreve, nesta instrução, a dizer que a solução adotada mostra concepção adequada ou inadequada, mas em consultas preliminares, a exemplo da apresentação elaborada pelo Professor José de Almeida Freitas, da Universidade Federal do Paraná (disponível em: http://www.dcc.ufpr.br/mediawiki/images/7/70/TC025_Alvenaria_estrutural_A_x.pdf: Acesso em 17/10/2017) e ao documento do Instituto Brasileiro de Avaliações e Perícias de Engenharia do Distrito Federal - IBAPE (disponível em: file:///C:/Users/giulianobg/Downloads/APRESENTACAO_IBAPE.pdf: Acesso em 17/10/2017) , verifica-se, numa avaliação perfunctória, o uso da solução pelo menos desde o início dos anos 80. 
A apresentação referenciada, após citar o Prof. Luiz Sérgio Franco (PCC 2515 - Alvenaria Estrutural - Apresentações Escola Politécnica da USP - Prof. Luiz Sérgio Franco, 2004) , relata que no início dos anos 80 a "Alvenaria Estrutural" foi "disseminada com a construção dos conjuntos Habitacionais"; também teria sido "reconhecida como processo construtivo bastante eficiente e racional" que existia "ainda uma grande lacuna, principalmente na técnica de construção"; identificou que "patologias são comuns", uma vez que "considerada como processo para 'baixa renda'".
Na página 9 do documento do IBAPE restou registrado, verbis:
 (...) 
Nas superquadras duplas, da Asa Norte, 403/404 e 405/406 [Brasília], foram construídos 64 blocos com 1536 apartamentos de três quartos. Esses blocos, com três pavimentos sobre pilotis, foram os primeiros prédios edificados na Asa Norte.
Uma característica interessante destes edifícios é a ausência de pilares de concreto acima do pilotis. As paredes de alvenaria funcionam como elementos portantes sustentando as lajes dos pavimentos.   
Extrai-se dos autos que em diversas oportunidades a unidade técnica desta Corte refutou os argumentos apresentados pelos recorrentes sobre a segurança da solução, contudo, a nosso sentir e data máxima vênia, não se verificou a demonstração cabal e definitiva de que a solução adotada ("alvenaria resistente") em tese é insegura e deveria ser refutada e repelida de plano.  
Daí, entende-se ainda existir dúvida técnica razoável e incontornável, afinal, a solução em si de "alvenaria resistente" se mostra segura ou insegura?
Caso se queira manter a condenação, a única forma é demonstrar, por meio de perícia técnica ou mesmo por prova técnica simplificada (art. 464, §§ 2º e 3º, CPC) , que a solução adotada é insegura. 
Em diversos precedentes dos Tribunais Regionais Federais (TRF-4ª, AC 00027694620034047204; TRF-1ª, AC 00192528619984013300; STJ, RHC 199800737243, AG 200705000772492; TRF- 2ª Região AC 00016362420134025118, AC 00015444620134025118, AC 00016389120134025118) somente se determina o ressarcimento após a comprovação mediante laudo técnico, como mais razão se impõe a prova técnica quando se trata de direito punitivo. 
Neste sentido, entende-se que a prova técnica deveria ser realizada por especialista no assunto, a exemplo de um Professor Doutor de Universidade ou pelo Conselho de Classe dos Engenheiros Civis, órgão investido de competência para avaliação de situações similares, em conjunto com os técnicos desta Corte, para se verificar se a solução aprovada no residencial Irmã Dulce - PMCMV, pode apresentar patologias de natureza estrutural em virtude de sua concepção que comprometa a segurança do empreendimento, traga prejuízo aos beneficiários da política pública, até mesmo colocando as vidas destas pessoas, moradores do residencial, em risco, uma vez que habitam tais construções. 
Entende-se que somente após uma perícia técnica ou mesmo o uso de prova técnica simplificada (art. 464, §§ 2º e 3º, CPC) , poderia fornecer elementos conclusivos para justificar a insegurança do empreendimento e, mesmo a sugestão de intervenção e desocupação à Defesa Civil e ao Ministério Público Estadual. 
2.4. Do contrário, a nosso sentir, não há como apenar os recorrentes por ter permitido o uso de solução que, a princípio, há muito é utilizada como técnica de engenharia. Não se pode, pelo menos até o momento e por existir dúvida razoável, lançar os recorrentes na vala comum do erro grosseiro, motivo para a aplicação da devida sanção. 
2.5. Há ainda que se ponderar a inexistência de determinação à instituição para abster-se de utilizar tal método construtivo. A apenação sem a prévia discussão específica deste Tribunal perante a instituição Caixa e a manifestação definitiva desta Corte determinando o não uso da solução "alvenaria resistente", e, ainda, na ausência de demonstração definitiva por parte desta Corte da insegurança da técnica, constituem, a nosso sentir, óbices à responsabilização dos recorrentes, salvo se existirem outros elementos, a seguir analisados, para a imputação sancionatória. 
2.6. Enfatiza-se que a premissa estabelecida não trata de defeitos ou vícios na execução, ou mesmo de modificações de parâmetros desenvolvidos no estudo do Professor Sabatini, mas, tão somente de ser segura ou insegura a solução de "alvenaria resistente" para construção de empreendimentos como o Residencial Irmã Dulce (A, B e C) . 
2.7. Adotada tal premissa e sem a realização de perícia técnica sobre a segurança do método construtivo, a nosso sentir, não há como manter tal questão como fundamento da condenação. Nesse sentido, entende-se que há dúvida razoável de existirem riscos à segurança estrutural das edificações, conforme afirmado em mais de uma oportunidade nos exames que sustentaram a condenação.
2.8. Superada a questão da segurança ou insegurança da técnica construtiva, repita-se, não se está a afirmar que existe ou inexiste, mas da existência de dúvida, a nosso sentir, não elucidada, examina-se se houve descumprimento das normas legais e regulamentares.
2.9. Adota-se trecho inicial do voto condutor como o fundamento para a condenação, no qual de forma expressa deixa assentado o relator quais dispositivos legais e regulamentares foram violados, verbis:
3. A questão central dos autos reside no emprego, nas obras do Residencial Irmã Dulce, da solução construtiva denominada "alvenaria resistente", considerada pela unidade técnica desconforme às normas técnicas e não homologada pela própria entidade, tendo contrariado, assim, os itens 3.2.1.1, 3.2.9.1 e 3.2.16.1 do seu normativo AE 098 006, à época vigente, bem como o art. 1º da Lei 4.150/1962.
2.10. Nota-se que se faz referência a normas técnicas, o que poderia induzir a existência de outros dispositivos violados, contudo, não se identifica quais seriam, somente se menciona as normas internas (3.2.1.1, 3.2.9.1 e 3.2.16.1 do normativo AE 098 006) e por consequência o art. 1º, da Lei 4.150/1962. Para não haver comprometimento do contraditório e da defesa e eventuais discussões em sede de recurso, se outros dispositivos também foram violados e fundamento para condenação, eles mereciam menção expressa.  
2.11. Logo, entende-se, nos termos do voto condutor, que foram os dispositivos legais e normativos mencionados os utilizados como fundamento da multa (3.2.1.1, 3.2.9.1 e 3.2.16.1 do normativo AE 098 006 e por consequência o art. 1º, da Lei 4.150/1962) , são estes os preceitos que devem ser examinados em grau de recurso. Caso se entenda de forma diversa, nada impede o retorno dos autos para nova análise com a identificação da norma e do dispositivo violado.
Dispõe os dispositivos mencionados, verbis:
Lei 4150/1962
Art. 1º Nos serviços públicos concedidos pelo Govêrno Federal, assim como nos de natureza estadual e municipal por êle subvencionados ou executados em regime de convênio, nas obras e serviços executados, dirigidos ou fiscalizados por quaisquer repartições federais ou órgãos paraestatais, em tôdas as compras de materiais por êles feitas, bem como nos respectivos editais de concorrência, contratos ajustes e pedidos de preços será obrigatória a exigência e aplicação dos requisitos mínimos de qualidade, utilidade, resistência e segurança usualmente chamados "normas técnicas" e elaboradas pela Associação Brasileira de Normas Técnicas, nesta lei mencionada pela sua sigla "ABNT".
AE 098 006 (peça 16) 
3.2.1.1 A análise de engenharia objetiva concluir sobre a viabilidade técnica da proposta e engloba a verificação da área de intervenção e entorno, projetos, especificações, custos, incorporações, viabilidade econômico-financeira e adequação aos objetivos e orientações dos Programas, observando-se, principalmente, os aspectos inerentes a:
Localização;
Funcionalidade;
Habitabilidade;
Exeqüibilidade Técnica;
Necessidade de intervenções complementares;
Economicidade; 
Prazos; 
Inserção no mercado imobiliário e manifestação quanto à garantia real.
 (...) 
3.2.9 PROPOSTA COM SISTEMA CONSTRUTIVO INOVADOR
3.2.9.1 No caso de constar na proposta de intervenção ou construção, a utilização de materiais, componentes ou processo construtivo não convencional ou inovador, é realizada, preliminarmente, consulta à GEPAD, sobre a existência de análise acerca de proposta semelhante, para conhecimento dos resultados e subsídio à análise do empreendimento.
 (...) 
3.2.16 CONCLUSÃO DA ANÁLISE 
3.2.16.1 É considerado tecnicamente viável, sob aspectos de engenharia, o empreendimento que:
Apresentar viabilidade econômico-financeira;
Atender aos parâmetros de viabilidade técnica.
Dos dispositivos acima transcritos, verifica-se que o artigo primeiro somente será descumprido se não obedecidos os dispositivos regulamentares, logo, a análise se restringe aos dispositivos internos da Caixa.
No tocante aos itens 3.2.1.1 e, em especial, do 3.2.16.1, do AE 098.006, verifica-se uma série de requisitos que devem ser observados pelos engenheiros da Caixa, dos quais se destaca os parâmetros de viabilidade técnica. Percebe-se que o descumprimento de tais dispositivos está intrinsicamente associado à segurança ou à insegurança da solução de "alvenaria resistente" adotada. Se insegura a técnica, por certo que violado os dispositivos, se segura a solução não subsistiria nos autos outros elementos para manutenção da sanção.
Dessa forma, remete-se ao exame já empreendido acerca da técnica e, se inconclusivo até então, entende-se não subsistir o fundamento para a apenação.
Ante o exposto afasta-se o descumprimento aos preceitos normativos 3.2.1.1 e 3.2.16.1, do AE 098.006.   
Por derradeiro, resta discutir se o método construtivo ("alvenaria resistente") é inovador ou trata-se de sistema convencional, nos termos definidos pelos normativos da Caixa. Tal discussão é imprescindível, pois se convencional, nos termos do item 3.2.9.1 do AE 098.006, sequer consulta à Gepad seria necessária. Assim, deve-se, num primeiro momento, discutir se trata de solução convencional ou não convencional.
Dispõe o normativo da Caixa AE 091.001, itens 2.2.1 a 2.2.3, sobre "Inovação" e "Tecnologia Convencional" (peça 73) .
2.2.1 Ensaios Tecnológicos - procedimentos que visam a identificar o desempenho técnico de materiais, componentes e sistemas construtivos e devem ser realizados de acordo com métodos normalizados.
2.2.2 Inovação - entende-se por inovação o material, componente ou sistema construtivo que incorpora uma nova idéia e representa um avanço na tecnologia convencional quanto ao desempenho e/ou menor custo do produto.
2.2.3 Tecnologia Convencional - considera-se tecnologia convencional aquela já normalizada ou consagrada pelo uso.
Do exposto nos autos e de pesquisas preliminares, inclusive da apresentação já citada nesta instrução (apresentação elaborada pelo Professor José de Almeida Freitas, da Universidade Federal do Paraná  - disponível em: http://www.dcc.ufpr.br/mediawiki/images/7/70/TC025_Alvenaria_estrutural_A_x.pdf: Acesso em 17/10/2013) , verifica-se que a solução "alvenaria resistente" há muito é utilizada no País e se popularizou com a construção de habitações populares. 
Dessa forma, há evidências nos autos acerca de ser a solução usada há bastante tempo, entende-se, portanto, se tratar de fato incontroverso. Nesse sentido se usada há muito, nos termos da definição do normativo da Caixa (item 2.2.3, AE 091.001) trata-se de tecnologia convencional em virtude de, a priori, ser consagrada pelo uso. Logo, data máxima vênia aos que divergem, nos estritos limites da definição normativa da Caixa, não há como afirmar que a solução "alvenaria resistente" trata-se de sistema inovador, mas, sim, de tecnologia consagrada pelo uso e, portanto, sequer consulta à Gepad seria necessária. 
Reforça a conclusão, os diversos empreendimentos, inclusive os prédios da 403/404 e 405/406 da Asa Norte em Brasília, citados pelo Instituto Brasileiro de Avaliações e Perícias de Engenharia do Distrito Federal - IBAPE (disponível em: file:///C:/Users/giulianobg/Downloads/APRESENTACAO_IBAPE.pdf: Acesso em 17/10/2017) , os quais foram construídos há mais 40 de anos.    
Ainda que consagrada pelo uso, entende-se que tal solução é passível de ser questionada, contudo, quem questiona e alega, conforme já discutido, tem o ônus de demonstrar que trata-se de solução insegura e desaconselhável seu uso em políticas públicas de habitação. Conforme já mencionado nesta instrução, até o presente momento, não existe nos autos comprovação da insegurança da solução, logo, a nosso sentir, não há como enquadra-la como método de construção inovador ou inseguro.   
Nos termos expostos acima, entende-se não haver como apenar nenhum dos recorrentes por conduta relacionada a permissão/aprovação/autorização do uso da solução "alvenaria resistente" na construção do Residencial Irmã Dulce (A, B e C) e, portanto, não subsistem as seguintes condutas irregulares, exatamente, por não restar demonstrado o fato irregular: 
	a) Responsável: Sr. Fernando Antônio Burity Pereira, na qualidade de engenheiro civil da Caixa e de responsável pela análise técnica de engenharia e acompanhamento das obras do empreendimento Residencial Irmã Dulce.
	Conduta: Aprovação dos Laudos de Análise de Empreendimento (LAE) dos Contratos 311.689-99, 322.284-39 e 322.286-59, elaborados por empresa terceirizada contratada pela Caixa, formalizando a aceitação de projeto executivo com o emprego de bloco cerâmico de vedação para fins estruturais, contrariando a NBR 15270-1/2005, bem como os itens 3.2.1.1 e 3.2.16.1 do normativo AE 098 006;
	b) Responsáveis: Sr. Francisco Luciano Lima Brasileiro, na qualidade de engenheiro civil da Caixa Econômica Federal, ocupante do cargo de supervisor técnico de engenharia em 2007 e Sr.  Otávio Alfredo Falcão de Oliveira Lima, na qualidade de engenheiro civil da Caixa Econômica Federal, ocupante do cargo de coordenador de engenharia em 2007.
Conduta: " (...) ter sido omisso em exigir que os engenheiros sob sua supervisão efetuassem as análises e acompanhamentos dentro das normas técnicas vigentes, comprovada mediante e-mail datado de 27/7/2007, onde o responsável propôs o emprego de bloco cerâmico de vedação em alvenaria com função estrutural, método este vedado pelos normativos internos da entidade e pelas normas técnicas da ABNT que regem a matéria, exigível pelo art. 1º da Lei 4.150/1.962, o que permitiu que o empreendimento Residencial Irmã Dulce fosse executado com tal metodologia, expondo as edificações a riscos diversos, que vão desde o desenvolvimento precoce de patologias construtivas (trincas e infiltrações) até a redução da sua vida útil esperada, passando por possíveis dúvidas quanto ao desempenho relativo à segurança e solidez do edifício em situações limites".
	c) Responsável: Sr.  José Roberto Lopes, na qualidade de engenheiro civil da Caixa Econômica Federal, ocupante do cargo de gerente de padrões e planejamento em 2007.
	Conduta: " (...) por ter autorizado o emprego de bloco cerâmico de vedação em alvenaria com função estrutural, método este vedado pelos normativos internos da entidade e pelas normas técnicas da ABNT que regem a matéria, exigível pelo art. 1º da Lei 4.150/1.962, o que permitiu que o empreendimento Residencial Irmã Dulce fosse executado com tal metodologia, expondo as edificações a riscos diversos, que vão desde o desenvolvimento precoce de patologias construtivas (trincas e infiltrações) até a redução da sua vida útil esperada, passando por possíveis dúvidas quanto ao desempenho relativo à segurança e solidez do edifício em situações limites."
Dos vícios verificados na execução.
Examinados os fatos e as condutas relacionados à permissão/aprovação/autorização do uso da solução de "alvenaria resistente", resta a avaliação da outra conduta atribuída ao Engenheiro Fernando Antônio Burity Pereira, qual seja, encaminhamento dos Relatórios de Acompanhamento de Empreendimento (RAE) , elaborados por empresa terceirizada contratada pela Caixa, nos quais seus registros fotográficos demonstraram que houve execução de rasgos horizontais e longitudinais na alvenaria com função estrutural para embutimento das instalações hidráulicas e elétricas, mesmo diante de vedação expressa à execução desses tipos de rasgos no projeto estrutural, em desobediência aos subitens 3.4.3.5 e 3.4.3.5.1 do AE 098 versão 006, normativo interno da Caixa, configurando afronta ao inciso VI do art. 58 da Lei 8.443/1992 (LOTCU) ."
No tocante a divergência entre o projeto submetido pela Gidur aprovado pela Gepad e a efetiva implementação pela Gidur alega o engenheiro Fernando Antônio Burity Pereira que:
	a) a modificação nos tijolos de 10x20x20 (aprovada pela Gepad) para 9x19x19 (implementada pela Gidur/JP decorreu de circunstâncias do mercado local, no momento em que o projeto foi submetido ao órgão superior de engenharia da Caixa, em 2007, "existiam realmente algumas cerâmicas no Estado da Paraíba que fabricavam tijolos de vedação" com as dimensões especificadas, "pouco maiores do que o exigido pela NBR 15270-1/2005 que é de 9x 19x 19cm." Contudo, a obra foi contratada em 2010 e "considerando a dificuldade no mercado, nesta época, em se obter o tijolo de 10x20x20cm, a própria especificação da obra já retificou as dimensões do tijolo para 9x 19x19cm", pois "a grande maioria dos fabricantes de tijolos cerâmicos só estavam produzindo tijolos de acordo com a NBR 15270-1/2005, nas dimensões de 9x 19x 19cm."
	b) a divergência não interfere no mérito da questão discutida que é o tipo do tijolo utilizado, pois foi utilizado pela GlDUR/JP o tipo de tijolo acordado pela GEPAD, que era o tijolo de vedação de 8 furos e as dimensões do tijolo utilizadas estão corretas e de acordo com o exigido pela NBR 15270-1/2005, devendo tal fato considerado na formação do juízo;
	c) sem força de norma legal ou mesmo norma interna regulamentar foi disponibilizado para o público (interno e externo) no sítio da Caixa, estudo do Professor Fernando Henrique Sabbatini "com o objetivo de estabelecer os requisitos e critérios a serem observados na execução de edificações multifamiliares de 3 a 5 pavimentos, em alvenaria estrutural com emprego de blocos cerâmicos com função estrutural ou blocos vazados de concreto", as orientações preliminares da CAIXA/DIDUP/GEPAD, em relação à casas e sobrados de dois pavimentos, em 15/10/2002, fez referências à NBR/ABNT 6461 definindo a resistência em 2,5 MPa e à NBR/ABNT 7171 ao especificar margem de precisão dimensional e tolerância de fabricação, sem contudo indicar ou determinar o tamanho do bloco.
Em relação aos rasgos horizontais vedados no projeto o responsável argumenta que:
	a) o "engenheiro credenciado que efetuou a vistoria não notificou no conteúdo dos Relatórios de Acompanhamento de Execução - RAE, nem nas respectivas fotos, nenhum apontamento ou destaque fazendo referência aos rasgos horizontais e transversais, que alertasse o engenheiro monitor, nem tampouco foi verificada pelo engenheiro credenciado nenhuma incompatibilidade com o projeto estrutural";
	b) as empresas credenciadas ao não apontarem nos RAE's os rasgos e a sua incompatibilidade com relação ao projeto estrutural, induziram o engenheiro monitor a encaminhá-los sem qualquer restrição e sem que fosse necessária a aplicação dos itens 3.4.3.5 e 3.4.3.5.1 do AE 098 006, assim a responsabilidade não seria sua (individual e pessoal) mas institucional da Caixa, pois a empresa pública é responsável por empresas terceirizadas contratadas nos termos do AE 093 24, item 3.4.2.7.1, atualmente vigente; 
	c) nos termos da AE 093 017 (item 3.4.2.5) c/c AE 093 017 (item 3.4.1.2) e nos escopos de suas responsabilidades, como engenheiro monitor do processo, promoveu a verificação da coerência das informações constantes dos RAEs, e os encaminhou aos superiores, pois não havia nenhum relato acerca de qualquer descumprimento com relação aos projetos e (ou) especificações, aplicando-se, in casu, o instituto da inexigência de conduta diversa, suas atribuições não se assemelham a prática de auditorias;
	d) especificamente em relações aos rasgos horizontais e transversais, alega que os rasgos foram preenchidos com argamassa de cimento e areia, e embora o estudo citado pelo TCU demonstre que "a argamassa de preenchimento dos rasgos nem sempre possibilita a reposição total da capacidade resistente da alvenaria, no entanto, há de se considerar que o procedimento executado reduziu os riscos", ademais, relata que "ao longo de mais de 20 (vinte) anos de observação, não constatamos na CAIXA nenhum caso de produção de conjuntos habitacionais populares de edificações de 2 (dois) pavimentos em alvenaria de vedação com função estrutural, que mesmo tendo ocorrido rasgos verticais, horizontais ou transversais em algumas paredes, posteriormente preenchidos com argamassa, tenham sofrido patologias que viessem causar risco de desmoronamento decorrentes desta prática."
Análise:
Vencido o exame acerca da aprovação dos Laudos de Análise de Empreendimento (LAE) dos Contratos 311.689-99, 322.284-39 e 322.286-59, resta avaliar a conduta do Sr. Fernando Antônio Burity Pereira acerca do encaminhamento dos Relatórios de Acompanhamento de Empreendimento (RAE) , elaborados por empresa terceirizada contratada pela Caixa, nos quais seus registros fotográficos demonstraram que houve execução de rasgos horizontais e longitudinais na alvenaria com função estrutural para embutimento das instalações hidráulicas e elétricas, mesmo diante de vedação expressa à execução desses tipos de rasgos no projeto estrutural, em desobediência aos subitens 3.4.3.5 e 3.4.3.5.1 do AE 098 versão 006, normativo interno da Caixa, configurando afronta ao inciso VI do art. 58 da Lei 8.443/1992 (LOTCU) ."
2.12. Mais uma vez verifica-se que a afronta do inciso VI do art. 58 da Lei 8.443/1992 decorre do descumprimento dos subitens 3.4.3.5 e 3.4.3.5.1 do AE 098.006, assim, estes são os dispositivos regulamentares a se avaliar. Preceitua os subitens (peça 16, p. 22) , verbis:
3.4.1.1 A atividade de acompanhamento de engenharia consiste na gestão técnica do desenvolvimento da operação, de maneira a garantir a conformidade da execução dos contratos com os objetivos previamente estabelecidos.
3.4.1.2 O acompanhamento de obra por engenheiro/arquiteto efetuado pela CAIXA, não caracteriza responsabilidade e/ou co-responsabilidade do seu corpo técnico ou de profissional por ela delegado, já que essas são dos profissionais identificados nas respectivas ART junto ao CREA, sejam de autoria de projetos e/ou de execução de obras, anotações constantes da documentação apresentada. 
3.4.1.3 A responsabilidade pela fiscalização da execução dos serviços e aplicação dos diversos materiais é exclusiva do Proponente, Agente Promotor, caracterizada pelo recolhimento da ART junto ao CREA.
 (...) 
3.4.3.5 Serviços executados com qualidade ou materiais inadequados e/ou em desacordo com os projetos e/ou memoriais descritivos contratuais, não podem ser considerados no percentual aferido no RAE do período. 
3.4.3.5.1 Neste caso, deve ser solicitada a correção dos serviços e/ou a substituição dos materiais/equipamentos não condizentes com as especificações.
2.13. O recorrente aponta a correção da sua conduta, afirmando inexistir responsabilidade, uma vez que a fiscalização foi realizada por empresa terceirizada pela Caixa, neste sentido invoca o normativo AE 093 017, item 3.4.2.5 c/c item 3.4.1.2 (peça 73, p. 50) , abaixo transcritos:
3.4.1.2 Os serviços de análise e acompanhamento de empreendimentos devem ser conduzidos, preferencialmente, por profissionais de engenharia e arquitetura com experiência na área em questão, considerados capacitação, especialidade, respeito às atribuições inerentes ao desempenho das atividades segundo o RH060 e o CONFEA.
 (...) 
3.4.2.5 RESPONSABILIDADE
3.4.2.5.1 Os responsáveis técnicos pela execução dos serviços terceirizados são sempre os profissionais executores das tarefas, vinculados às empresas credenciadas, conforme Lei 5.194, de 24.12.66, complementada pela Resolução n°. 425, de 18.12.98, do CONFEA e demais atos que regulamentam o exercício profissional do engenheiro/arquiteto.
Para o deslinde da presente controvérsia, é importante dissociar as responsabilidades da empresa pública, como empregadora, e, portanto, responsável pelos atos de seus empregados, e a responsabilidade individual do empregado.
No caso vertente, está a se tratar do seu dever de fiscalizar as obras no âmbito do PMCMV. Conforme afirmado no acórdão recorrido há, sim, responsabilidade da Caixa, pois, conforme já decidido pelo STJ (REsp 738.071/SC) , a Caixa é parte legítima, ao lado da construtora, para responder por vícios na construção de imóveis por ela financiados e destinados a população de baixa renda.  Na oportunidade entendeu-se que se deve apurar a culpa da empresa pública nos vícios detectados. Segundo a fundamentação da decisão, a legitimidade passiva da Caixa não decorre simplesmente da mera circunstância de haver liberado recursos para a obra financiada, mas por ter, na qualidade de agente executor de políticas federais, promovido o empreendimento, elaborando os padrões e especificações referentes aos projetos, contratando a empresa construtora, vistoriando e aprovando as etapas construídas do empreendimento, dentro de programa de habitação para população de baixa renda.
Resta induvidoso que a fiscalização do PMCMV deverá ser exercida pela Caixa, ainda que por meio de prepostos (empresas credenciadas e terceirizadas para execução da tarefa) . Desse modo, a fiscalização é obrigação que deve ser observada e realizada, não havendo que se falar ausência de responsabilidade da empresa estatal. 
Por outro lado, é imprescindível que se diferencie as responsabilidades da empresa pública, pessoa jurídica de direito privado, da responsabilidade individual da pessoa física, no caso do engenheiro monitor, responsável pela coordenação do processo. É o que se passa a fazer.
Observa-se das razões recursais que o Manual Corporativo da Caixa (AE 093 017, item 3.4.2.5 c/c itens 3.4.1.1, 3.4.1.2 e 3.4.1.3 do AE 098.006) disciplinou a forma de atuação de seus empregados, e conforme bem explicado pelo recorrente, fixou o limite da responsabilidade de seus agentes, arcando ela, Caixa, com eventuais prejuízos que vier a suportar da fiscalização deficiente, promovida por terceiros contratados. 
Entende-se que da legislação aplicável e da forma de atuação institucionalizada pela Caixa, subsiste para a empresa o dever de fiscalizar em sua plenitude os objetos dos contratos do PMCMV para acompanhar a execução, fiscalização conforme decisão do STJ (REsp 738.071/SC) . 
Dessa forma, se prejuízos existirem decorrente de fiscalização deficiente deverá a empresa pública ser chamada para responder e indenizar por sua omissão no seu dever de fiscalizar. 
De toda forma, a responsabilidade da Caixa não implica necessariamente a responsabilidade do agente. A pessoa jurídica ao estatuir e institucionalizar os procedimentos constantes dos seus Manuais Corporativos delimitou a atuação de seus empregados, e se estes atuarem nos limites e de acordo com a norma corporativa não poderão ser chamados a responder por eventuais danos ou responsabilizados por atuação relacionada à fiscalização deficiente. A responsabilidade é da corporação e não do indivíduo. O empregado nada mais fez do que cumprir ordens e atuar de acordo com o definido pela instituição.
Firmadas tal premissa, resta avaliar se, no caso sob exame, o engenheiro Fernando Antônio Burity Pereira se omitiu e não se portou nos limites restritos das normas internas da Caixa.
Após exame das razões recursais e dos documentos contidos nos autos, é importante, antes de avaliar as questões de direito, fixar o que se entende sobre os fatos. Dessa forma, elabora-se breves considerações a suportar a análise. 
A um, houve contratação de empresa credenciada para fiscalização das obras no Residencial Irmã Dulce (A, B e C) , 
A dois, nos relatos não houve destaque para inexecuções em desacordo com os projetos, embora, conforme feito pelos técnicos desta Corte, foi perceptível a existência de rasgos nas paredes que de alguma maneira poderia comprometer a segurança do empreendimento e, ainda, o uso de tijolos com dimensões inferiores aos definidos nos estudos que a Caixa utilizava como base (Estudos do Professor Sabatini) ;
A três, em razão da ausência de destaques por parte da empresa credenciada, o engenheiro monitor deu andamento ao processo.   
2.14. Nota-se que a conduta agora avaliada está associada ao caso concreto do Residencial Irmã Dulce e não mais a solução, em tese, adotada, há que se avaliar o modo de agir do engenheiro, nos termos dos normativos da Caixa. Dessa forma, entende-se que se descumpridas normas internas sujeita o responsável à sanção desta Corte.
Data máxima vênia, não se verificou conduta do recorrente a afrontar os dispositivos normativos da Caixa, pois a responsabilidade no caso concreto pela fiscalização é da empresa terceirizada contratada, se a execução não obedecesse ao disposto nos projetos ou fora das especificações acertadas em contrato, caberia ao preposto acionar à Caixa para as providências cabíveis. Entende-se, ainda, relevante o argumento da inexistência de destaques desabonadores na execução, se houvesse tais relatos restaria configurada a responsabilidade do engenheiro coordenador/monitor, o que não foi o caso dos autos. 
Não é difícil perceber que de fato foram realizados rasgos horizontais e longitudinais na alvenaria com função estrutural para embutimento das instalações hidráulicas e elétricas, bem como o uso de tijolos com dimensões diversa das constantes do estudo do Professor Sabatini e, em tese, tais procedimentos poderiam comprometer a estrutura, contudo, há alegação, afastada no acórdão condenatório, no sentido de que houve alocação de argamassa reforçada a solucionar a inadequação dos rasgos. Extrai-se que o preposto da Caixa entendeu adequada a solução encontrada, tanto nos rasgos como no uso dos blocos cerâmicos com função estrutural, e desnecessário pontuar de forma destacada, pois a responsabilidade civil perante os órgãos de fiscalização (Confea e outros) é do construtor e do engenheiro técnico responsável pela execução e não da fiscalização. 
Nota-se que o preposto (empresa de engenharia contratada pela Caixa) não entendeu digno de nota a execução com rasgos longitudinais e horizontais, se houver, a posteriori, problemas estruturais decorrente do procedimento, certamente haverá que se estabelecer a cadeia de responsabilização. Pelo já discutido nesta instrução haverá a responsabilidade da Caixa, que terá a sua disposição ação de regresso contra a contratada (empresa de fiscalização) , se esta houver descumprido dispositivos contratuais e (ou) for omissa em suas obrigações. Mas, a nosso sentir, em conformidade com os normativos da Caixa, a responsabilização não alcançaria os engenheiros do banco, por isto, não se verifica descumprimento pelo engenheiro apenado das normas internas da empresa estatal.
Na mesma linha do entendimento acima exposto, os órgãos internos de avaliação de conduta na Caixa entenderam que os profissionais, empregados do banco, agiram no limite de suas responsabilidades e atribuições não sendo merecedores de qualquer reprimenda (peça 148, p. 18-21)    
Com fulcro tão somente no até agora discutido, entende-se que a condenação do engenheiro Fernando Antônio Burity Pereira merece ser relevada e afastada a multa imposta.
De toda forma, ainda que se entenda que o acórdão já deve ser reformado, há que se resgatar os julgados dos TRFs (TRF-4ª, AC 00027694620034047204; TRF-1ª, AC 00192528619984013300; STJ, RHC 199800737243, AG 200705000772492; TRF- 2ª AC 00016362420134025118, AC 00015444620134025118, AC 00016389120134025118) , já citados nesta instrução, que dispõem que para haver ressarcimento há que se comprovar o efetivo prejuízo por meio de laudo pericial.
 Como se está, neste momento, a avaliar o caso concreto e se tratar de direito sancionatório, com mais razão se faz que, para apenar há que se ter perícia que demonstre a insegurança do residencial decorrente da execução defeituosa. Comprovar a insegurança no caso concreto, ônus da fiscalização, com todas as vênias de estilo, diverge de rebater os argumentos trazidos pelos responsáveis que tentam provar a segurança. Mais uma vez, repita-se, não se está a dizer que é seguro o empreendimento, mas, entende-se que para sancionar, o ônus de demonstrar que a execução compromete a segurança do empreendimento Irmã Dulce (A, B, C) é do órgão acusador, e neste caso, o auditor informante desta instrução não identificou nos autos a perícia técnica que possibilite tal conclusão.     
Pelo exposto, data máxima vênia, entende-se que não há como sustentar a condenação do engenheiro Fernando Antônio Burity Pereira pelos vícios de execução relatados no acórdão condenatório e propõe-se dar provimento às razões recursais do recorrente e excluir a multa aplicada no item 9.3 do acórdão recorrido.
CONCLUSÃO
Das análises anteriores, conclui-se que:
	a) não se demonstrou o fato irregular, qual seja a insegurança, em tese, do método construtivo, ônus do acusador, logo, sem perícia técnica que prove o fato, não há como manter a apenação e as condutas reprovadas no sentido de permitir e (ou) autorizar tal técnica;
b) o método construtivo ("alvenaria resistente") há muito é utilizado. Relatos indicam seu uso pelo menos desde a década de 60 no Brasil (por ex. prédios construídos na Asa Norte de Brasília) , não se podendo nos termos dos normativos da Caixa enquadrá-lo como inovador, logo, sem que houvesse pormenorizada discussão e determinação específica para Caixa acerca da inadequação do uso da solução "alvenaria resistente", se mostra muito rigoroso, sem que se demonstre de forma definitiva a insegurança da técnica, apenar os engenheiros por ter autorizado/permitido/ratificado o uso do método construtivo;
c) a responsabilidade, nos termos dos normativos da Caixa, pelas divergências entre o projeto aprovado e a execução, não alcança, no caso concreto, o engenheiro da empresa estatal. 
2.15. Com base nessas conclusões, propõe-se dar provimento aos recursos.
PROPOSTA DE ENCAMINHAMENTO
Ante o exposto, com fundamento no art. 48 da Lei 8.443/92, submetem-se os autos à consideração superior, propondo-se:
	a) conhecer dos recursos e, no mérito, dar-lhes provimento para excluir as multas objeto dos itens 9.2 e 9.3 do acórdão recorrido.
	b) dar conhecimento às partes e aos órgãos/entidades interessados da deliberação que vier a ser proferida. 
É o relatório.

Rodrigo de Sá Queiroga (OAB/DF n°. 16.625) Rodrigo Numeriano Dubourcq Dantas (OAB/PE 31920), representando Ministério das Cidades (extinta); Iuri Batista de Oliveira (OAB/DF 14066), Jailton Zanon da Silveira (OAB/RJ 77.366) e outros, representando Caixa Econômica Federal.

Não atuou.

PEDIDO DE REEXAME. RELATÓRIO DE AUDITORIA. CONTRATO PARA EXECUÇÃO DE OBRA. MÉTODDO CONSTRUTIVO EM DESACORDO COM NORMAS APLICÁVEIS E COM O PROJETO ESTRUTURAL. MULTA. CONHECIMENTO DO RECURSO. AUSÊNCIA DE CULPA POR PARTE DOS RESPONSÁVEIS. RECONHECIMENTO DE OFÍCIO DA OCORRÊNCIA DE PRESCRIÇÃO INTERCORRENTE. INSUBSISTÊNCIA DA DECISÃO RECORRIDA. ARQUIVAMENTO.

RELATÓRIO DE AUDITORIA (RA)

Secretaria de Recursos (Serur); Secretaria de Fiscalização de Infraestrutura Urbana (SeinfraUrb).

Trago à apreciação deste Colegiado estes autos que cuidam de pedidos de reexame interpostos por Francisco Luciano Lima Brasileiro, Fernando Antonio Burity Pereira, Jose Roberto Lopes, Otávio Alfredo Falcão de Oliveira Lima contra o Acórdão 979/2017-TCU-Plenário, relator o Ministro-Substituto Weder de Oliveira, podem ser conhecidos, por atenderem aos requisitos previstos no art. 48 da Lei n.º 8.443, de 1992.
O acórdão recorrido tratou de auditoria de conformidade cujo objetivo era a aferição da qualidade das obras do Residencial Irmã Dulce, em João Pessoa (PB) . O empreendimento foi construído mediante ajuste celebrado entre a Caixa Econômica Federal, gestora do Fundo de Arrendamento Residencial (FAR) , e a empresa C3 Empreendimentos e Comércio Varejista de Material de Construção Ltda. 
O trabalho integrou a fiscalização de orientação centralizada (FOC) aprovada pelo Acórdão 2488/2012-TCU-Plenário, relator o Ministro Aroldo Cedraz.
Seguindo o relator a quo, o Tribunal entendeu que houve o emprego de solução construtiva não homologada pela Caixa Econômica Federal e desconforme às normas técnicas. Denominada "alvenaria resistente", tal solução consiste em utilizar blocos cerâmicos de vedação (tijolos furados) para fins estruturais. O método foi considerado não convencional por utilizar sistema construtivo inovador, o que demandaria ritos específicos que não teriam sido cumpridos. Além disso teria sido vedado pelos normativos internos da Caixa.
O Tribunal entendeu ainda inadequada a realização de rasgos horizontais e longitudinais na alvenaria, de função estrutural, para embutimento de instalações hidráulicas e elétricas. Havia expressa vedação disso no projeto estrutural, sob o risco de redução da resistência da obra. 
Adicionalmente, parte dos ensaios previstos não teria sido realizada pela empresa contratada. 
Como consequência, e considerando estudos técnicos publicados, estariam presentes riscos à segurança estrutural das edificações. Ainda que os responsáveis tenham apresentado parecer técnico que atesta a segurança das obras, tal estudo não foi acatado, devido ao fato de se ter fundamentado em norma baseada em método já obsoleto à época de sua elaboração.
A Secretaria de Recursos (Serur) propõe conhecer do recurso para, no mérito, dar-lhe provimento. Analisa as razões de justificativa conforme resumo a seguir.
2. A decisão se fundamenta no suposto fato de que ausente homologação, por parte da Caixa, da técnica construtiva empregada e ausentes normas técnicas que permitissem sua adoção. No entanto, tal questão deve ser precedida do exame da segurança da solução adotada. E, uma vez que se trata de processo de auditoria, o ônus prova é do TCU, de acordo com jurisprudência desta Corte. Por isso, deveria haver evidências de que a solução autorizada pela engenharia da Caixa, "alvenaria resistente", era, em tese, insegura. Essa é a questão fundamental para o deslinde do processo.
2. Em que pese ser passível de questionamento, não há demonstração cabal e definitiva de que a solução em tese é insegura e de que deva ser refutada e repelida de plano. Apenas por meio de perícia técnica, a qual não ocorreu, poderiam ser levantados elementos conclusivos sobre isso. Assim, existe dúvida razoável sobre a ocorrência de irregularidade que enseje a atribuição de erro grosseiro e, consequentemente, para a aplicação de sanção. 
2. Outra questão relevante é o suposto descumprimento de normas aplicáveis. Quanto a isso, afasta-se o descumprimento dos dispositivos 3.2.1.1, 3.2.9.1 e 3.2.16.1 da AE 098 006 e do art. 1º da Lei nº  4.150, de 1962, considerado na fundamentação do acórdão.
3. O item 3.2.1.1 estabelece os aspectos de engenharia a serem analisados para as conclusões sobre a viabilidade técnica da proposta. O item 3.2.9.1 dita que solução não convencional ou inovadora implica o pronunciamento da Gerência Nacional Gestão Padronização e Normas Técnicas (Gepad) , setor da Caixa onde estão lotados os responsáveis. O item 3.2.16.1, por sua vez, delineia as características das obras consideradas tecnicamente viáveis. Por fim, o art. 1º da Lei nº  Lei 4.150, de 1962, prevê a obrigatoriedade de exigência dos requisitos mínimos de qualidade, utilidade, resistência e segurança - normas técnicas elaboradas pela Associação Brasileira de Normas Técnicas (ABNT) . 
3. A desobediência dos dispositivos da AE 098 006 mencionados implicaria o descumprimento do art. 1º da Lei nº  Lei 4.150.
3. Sobre o item 3.2.9.1, sequer a consulta à Gepad teria sido necessária, uma vez que, de acordo com as definições contidas nos itens 2.2.2 e 2.2.3 da AE 098 006, a solução adotada é convencional e não inovadora, sendo utilizada pelo menos desde os anos 1980 e consagrada pelo uso na construção de habitações populares.
3. Eventual insegurança técnica resultaria do descumprimento do dispositivo 3.2.1.1 e, em especial, do dispositivo 3.2.9.1. Logo, uma vez inconclusivo o exame da segurança do empreendimento, não há fundamento para afirmar que houve descumprimento das normas técnicas aplicáveis (sic) .
2. Além disso, inexiste determinação deste Tribunal para que a instituição se abstivesse de utilizar o método construtivo adotado. 
2. Pelo exposto, não há evidências de irregularidades nas condutas dos recorrentes relacionada a permissão, aprovação ou autorização do uso da solução técnica "alvenaria resistente".
2. Podem-se afastar também as irregularidades atribuídas a Fernando Antônio Burity Pereira, referentes a vícios na execução do empreendimento. O responsável teria encaminhado relatórios de acompanhamento com registros fotográficos que demonstravam falhas de execução que comprometeriam a segurança da obra. 
6.  É certo que a empresa pública responde por eventuais erros na fiscalização do empreendimento não somente por ter liberado recursos para financiar a obra, mas também por ter promovido o empreendimento, elaborado os padrões e as especificações referentes aos projetos, contratado a empresa construtora, e por ser incumbida de vistoriar e aprovar as etapas construídas. Contudo, os normativos internos limitam a responsabilidade de seus agentes  quando a fiscalização deficiente é promovida por terceiros contratados e caso o empregado atue nos limites e de acordo com a norma corporativa (AE 093 017, item 3.4.2.5 c/c itens 3.4.1.1, 3.4.1.2 e 3.4.1.3 do AE 098 006) .
6. O engenheiro coordenador/monitor, deu andamento ao processo apenas porque a diferença entre o projetado e o executado não foi destacada pela empresa contratada para fiscalizar a obra. Assim, não se verificou afronta aos dispositivos normativos da Caixa, pois o empregado deveria ter tomado as providências cabíveis apenas se acionado pela empresa fiscal da obra. 
6. Os órgãos internos de avaliação de conduta funcional entenderam que os profissionais, empregados do banco, agiram no limite de suas reponsabilidades, não sendo cabível qualquer reprimenda.
6. De toda forma, não foram comprovados efetivos prejuízos advindos das falhas de execução do projeto.
Não fosse a questão que apresento a partir do item 11, a seguir, acolheria as conclusões alcançadas pela unidade técnica, tomando-as, no que cabe, como razão para decidir. 
2. A uma, a solução técnica adotada pode ser considerada convencional consagrada pelo uso, conforme define o item 2.2.3 da AE 091.001: "Tecnologia Convencional - considera-se tecnologia convencional aquela já normalizada ou consagrada pelo uso". Como registrado pela unidade técnica, nessas circunstâncias, não há necessidade do pronunciamento da Gepad sobre a solução construtiva.
2. A duas, não há comprovação de culpa nas condutas dos gestores. 
8. Com as devidas vênias, esta conclusão não coincide com o que defende a unidade técnica em um aspecto importante. No caso em análise, o não cabimento de sanção aos gestores não advém do fato de o Tribunal ter o ônus de comprovar que a solução é insegura. Mesmo que isso ficasse evidenciado, não seria pertinente a aplicação de multas aos empregados da entidade. 
8. O fato de os responsáveis terem seguido as normas internas estabelecidas e também a Lei nº  4.150, de 1962 - e de não terem infringido outras normas legais - os isenta do elemento subjetivo culpa. Portanto, não podem ser sancionados por suas condutas, ainda que caiba à Caixa a responsabilidade por eventual dano causado por problemas advindos de defeitos construtivos.
2. Contudo, uma vez que não há evidências nos autos de que a solução construtiva adotada se revista do grau de segurança apropriado, esta Corte não pode ficar inerte. Principalmente, porque presente risco ao bem maior a ser protegido: vidas.
9. Concordo que não ficou evidenciada nos autos a insegurança do empreendimento. Todavia, restam, como repisado pela unidade técnica, dúvidas sobre isso. Considerando que a Caixa é responsável pelo empreendimento, cabe-lhe apresentar as evidências existentes de que este é seguro para seus usuários. 
9. Diante disso, deve-se determinar à entidade que identifique eventuais riscos advindos das obras, considerando os fatos relatados nos autos, e que, no prazo de 90 dias, cientifique o Tribunal das medidas adotadas ou planejadas para a mitigação desses riscos a níveis aceitáveis de segurança.
2. Quanto à conduta de Fernando Antônio Burity Pereira, supostamente omissa em relação à supervisão da fiscalização das obras, não cabe supor que o responsável devesse atuar de forma sobreposta à atuação da empresa contratada para fiscalizar. Em outras palavras, não se pode esperar que tivesse o mesmo nível de responsabilidade pela fiscalização das obras que a empresa contratada com este fim. Se não fosse assim, desnecessária a contratação de terceiros. O responsável, portanto, poderia ser responsabilizado apenas por irregularidades evidentes o bastante para que fosse impossível passarem despercebidas quando do adequado exercício da supervisão de que fora incumbido, o que não está demonstrado nos autos. Isso, considerando os termos constantes do normativos da Caixa que cito (AE 093 017) .
3.4.2.5 RESPONSABILIDADE
3.4.2.5.1 Os responsáveis técnicos pela execução dos serviços terceirizados são sempre os profissionais executores das tarefas, vinculados às empresas credenciadas, conforme Lei 5.194, de 24.12.66, complementada pela Resolução n°. 425, de 18.12.98, do CONFEA e demais atos que regulamentam o exercício profissional do engenheiro/arquiteto.
Sendo assim, concluiria pelo provimento do recurso, para modificar o item 9.1, que deve expressar o acolhimento das razões de justificativa apresentadas, e para anular os itens 9.2 a 9.3 do acórdão recorrido, desconstituindo-se as multas aplicadas, não fosse o fato que relato a seguir (prescrição) .
11.	Anoto que o recente advento da Resolução-TCU 344/2022 inaugurou, neste Tribunal, trouxe novas regras de prescrição. 
12.	Seu art. 18 faz incidir as normas supervenientes sobre os processos pendentes de trânsito em julgado até a data de sua publicação, o que impõe a análise dos requisitos de prescrição ao caso presente. 
13.	O art. 8 da referida norma prevê a incidência da prescrição intercorrente no caso de o processo ficar paralisado por mais de três anos, pendente de julgamento ou despacho.
14.	Sobre esse ponto, observo ter havido lapso temporal superior a três anos de paralisação do processo estabelecidos na resolução para que seja reconhecida a prescrição intercorrente. O art. 8º da Resolução TCU 344/2022 trata do assunto:
"Art. 8º Incide a prescrição intercorrente se o processo ficar paralisado por mais de três anos, pendente de julgamento ou despacho, sem prejuízo da responsabilidade funcional decorrente da paralisação, se for o caso. 
§ 1º A prescrição intercorrente interrompe-se por qualquer ato que evidencie o andamento regular do processo, excetuando-se pedido e concessão de vista dos autos, emissão de certidões, prestação de informações, juntada de procuração ou subestabelecimento e outros atos que não interfiram de modo relevante no curso das apurações.
§ 2º As causas impeditivas, suspensivas e interruptivas da prescrição principal também impedem, suspendem ou interrompem a prescrição intercorrente." (Grifos acrescidos) 
15. 	Como mencionei, verifica-se nos autos que, após a conclusão da análise de mérito pela Secretaria de Recursos, em 7/12/2017, a movimentação seguinte ocorreu somente em 24/11/2021, (peças 182 e 183) .
16. 	Com relação aos atos processuais desse interregno, ressalto que não têm relevância suficiente para descaracterizar a inércia do processo.
17. 	Assim, reitero que, no intervalo entre 7/12/2017 e 24/11/2021, houve o decurso de mais de três anos sem que houvesse ato algum que impedisse a condição de paralisação do processo.
20. 	Diante desse cenário, há de se reconhecer a ocorrência da prescrição intercorrente das pretensões punitiva e ressarcitória prevista no art. 8º, § 1º, da Resolução TCU 344/2022. Por esse motivo, o processo deve ser arquivado com base no art. 11 do mesmo normativo, que estabelece que, "reconhecida pelo Tribunal a prescrição da pretensão punitiva e da pretensão ressarcitória em relação à totalidade das irregularidades, o processo deverá ser arquivado...".
Do exposto, Voto por que este Tribunal adote o Acórdão que submeto à apreciação deste Colegiado.
TCU, Sala das Sessões, em 7 de dezembro de 2022.
ANTONIO ANASTASIA 
Relator